ACORDAO-COMPLETO-2359175

ACÓRDÃO 11456/2019 ATA 36/2019 - PRIMEIRA CÂMARA

VISTOS, relatados e discutidos estes autos de pensão militar emitidos pelo Ministério da Defesa/Comando da Marinha.
ACORDAM os ministros do Tribunal de Contas da União, reunidos em sessão da 1ª Câmara, ante as razões expostas pelo relator, em:
9.1. considerar legais os atos de concessão de pensão militar instituídos por Raimundo Teodoro de Souza (peça 2) , Sebastião Ferreira dos Santos (peça 3) , Antônio José do Nascimento (peça 4) , Adalberto Alves da Silva Filho (peça 5) , Manoel Bernardes Filho (peça 6) , Josias Nascimento Silva (peça 7) , Cláudio do Espírito Santo (peça 8) , Ademir Barbosa Filho (peça 9) e Orlando de Oliveira (peça 11) ;
9.2. considerar ilegal o ato de concessão de pensão militar instituído por Francisco Hollanda (peça 10) , recusando-lhe o registro, nos termos do § 1º do art. 260 do RI/TCU; 
9.3. dispensar a devolução dos valores indevidamente recebidos de boa-fé, nos termos da Súmula 106 deste Tribunal; 
9.4. determinar ao Comando da Marinha que: 
9.4.1. no prazo de 15 (quinze) dias, cesse quaisquer pagamentos decorrentes do ato considerado ilegal, comunicando ao TCU as providências adotadas, nos termos do art. 262, caput, do RI/TCU, e do art. 8º, caput, da Resolução TCU 206/2007, sob pena de responsabilidade solidária do responsável pela omissão;
9.4.2. cadastre novo ato de concessão de pensão militar instituída por Francisco Hollanda, em favor de Sandra Maria Cunha de Hollanda, livre das irregularidades apontadas, submetendo-o, no prazo de 30 (trinta) dias, à apreciação deste Tribunal, nos termos do art. 262, caput e § 2º, do RI/TCU, e 19, § 3º, da Instrução Normativa TCU 78/2018;
9.4.3. dê ciência à interessada de que poderá optar, a qualquer tempo, pelo recebimento dos proventos relativos à pensão militar ora examinada, contanto que comprove o enquadramento da sua situação nas disposições do art. 29 da Lei 3.765/1960, escolhendo um dos demais benefícios que atualmente recebe;
9.4.4. dê ciência do inteiro teor desta deliberação à interessada, alertando-a de que o efeito suspensivo proveniente da interposição de eventuais recursos perante o Tribunal não a exime da devolução dos valores percebidos indevidamente após a respectiva notificação, caso esses não sejam providos, devendo encaminhar os comprovantes dessa notificação a esta Corte no prazo de até 30 (trinta) dias;
9.5. encerrar o processo e arquivar os presentes autos.

Atos de pensão militar.

Primeira Câmara

Ministério da Defesa - Comando da Marinha (VINCULADOR).

3. Interessados: Cleonice Dionísio Guerra Silva (XXX.416.707-XX); Esmeralda Silva dos Santos (XXX.480.803-XX); Luzie Lopes do Nascimento (XXX.151.987-XX); Maria Estela Vieira Bernardes (XXX.143.777-XX); Maria José da Silva (XXX.038.804-XX); Maria Nelci de Oliveira (XXX.641.079-XX); Maria Solange Figueiredo Barbosa Rosendo (XXX.113.687-XX); Maria Soraia de Figueiredo Barbosa (XXX.432.477-XX); Maria de Jesus Carvalho de Souza (XXX.563.902-XX); Maria do Socorro de Figueiredo Barbosa (XXX.668.507-XX); Sandra Maria Cunha de Hollanda (XXX.707.557-XX); Zaide Vilhena do Espírito Santo (XXX.885.502-XX).

13.1. Ministros presentes: Walton Alencar Rodrigues (Presidente), Bruno Dantas e Vital do Rêgo.
13.2. Ministro-Substituto convocado: Augusto Sherman Cavalcanti.
13.3. Ministro-Substituto presente: Weder de Oliveira (Relator).

WEDER DE OLIVEIRA

Em exame, atos de pensão militar emitidos pelo Comando da Marinha - Ministério da Defesa.
A Sefip propõe a legalidade dos atos acostados às peças 2 a 11, após as verificações e críticas realizadas por sistema informatizado não terem detectado irregularidades (peça 13) .
O MP/TCU, representado pelo procurador Júlio Marcelo de Oliveira, discorda da unidade instrutiva apenas com relação ao ato de pensão militar instituída pelo Sr. Fernando Hollanda (peça 10) , nos seguintes termos:
“A pensão militar instituída por Fernando Hollanda, falecido em 21/1/2005, tem como beneficiária Sandra Maria Cunha de Hollanda, na qualidade de viúva (peça 10) .
Consultas aos sistemas de informações do Tribunal de Contas da União e do Instituto Nacional do Seguro Social - INSS revelam que a interessada, além da pensão militar em apreço, recebe os seguintes benefícios:
- Pensão militar concedida pela Marinha, na qualidade de filha de instituidor falecido em 6/10/1974;
- Pensão por morte previdenciária concedida pelo INSS, Benefício 1364952782, com início em 21/1/2005.
De acordo com o art. 29 da Lei 3.765/1960, em sua redação original, norma que dispõe sobre a concessão de pensões militares:
Art. 29. É permitida a acumulação:
a)  de duas pensões militares;
b)  de uma pensão militar com proventos de disponibilidade, reforma, vencimentos, aposentadoria ou pensão proveniente de um único cargo civil.
Com a edição da MP 2.215-10/2001, este artigo passou a dispor o seguinte:
Art. 29. É permitida a acumulação:
I - de uma pensão militar com proventos de disponibilidade, reforma, vencimentos ou aposentadoria;
II - de uma pensão militar com a de outro regime, observado o disposto no art. 37, inciso XI, da Constituição Federal.
Tendo em vista que o referido dispositivo legal em nenhum momento permitiu a acumulação de mais de dois benefícios, a pensão militar em exame deve ser considerada ilegal, negando-se consequentemente o respectivo registro.
No âmbito desta Corte de Contas, a jurisprudência é pacífica no sentido de considerar tal acumulação indevida, conforme se observa das seguintes deliberações:
Acórdão 8721/2017-TCU-Segunda Câmara
PENSÃO MILITAR. ACUMULAÇÃO ILEGAL DE BENEFÍCIOS. DESCUMPRIMENTO DAS REGRAS DO ART. 29 DA LEI 3.765/1960. ILEGALIDADE DE UM ATO E NEGATIVA DE REGISTRO. LEGALIDADE DOS DEMAIS ATOS, COM DETERMINAÇÃO PARA OS REGISTROS CORRESPONDENTES.
 (...) 
2. O benefício previdenciário do INSS é considerado para fins do disposto no mencionado art. 29 da Lei 3.765/1960, haja vista que, em se tratando de pensão civil, quer seja previdenciária quer estatutária, a acumulação de benefícios recebidos dos cofres públicos deve ser entendida de maneira restritiva.
Acórdão 10142/2017-TCU-Segunda Câmara
PESSOAL. PENSÃO MILITAR. PERCEPÇÃO SIMULTÂNEA DE MAIS DE DOIS BENEFÍCIOS. ACUMULAÇÃO ILEGAL. DESCUMPRIMENTO DAS REGRAS DO ART. 29 DA LEI 3.765/1960. ILEGALIDADE DE UM ATO E NEGATIVA DE REGISTRO. LEGALIDADE DAS OUTRAS CONCESSÕES, COM DETERMINAÇÃO PARA OS REGISTROS CORRESPONDENTES.
Acórdão 3653/2011-TCU-Segunda Câmara
PESSOAL. PENSÃO MILITAR. LEI Nº 3.765/1960. REVERSÃO EM FAVOR DAS FILHAS DO INSTITUIDOR. ACUMULAÇÃO DE TRÊS BENEFÍCIOS POR UMA INTERESSADA. ILEGALIDADE. DETERMINAÇÕES.
O ato da pensão em análise ingressou neste Tribunal em 12/12/2018, de modo que pode ser apreciado sem a necessidade de prévia oitiva da interessada, nos termos do Acórdão 587/2011-TCU-Plenário.
Ante o exposto, o Ministério Público de Contas manifesta-se pela ilegalidade da pensão militar instituída por Fernando Hollanda e aquiesce à proposta oferecida nos autos pela Sefip, quanto aos demais atos em exame.”
É o relatório.

não há.

Procurador Júlio Marcelo de Oliveira.

PENSÃO MILITAR. PERCEPÇÃO SIMULTÂNEA DE PENSÃO CIVIL E DE PENSÃO DE MILITAR FALECIDO COM A PENSÃO MILITAR EM EXAME. ILEGALIDADE DE UM ATO. NEGATIVA DE REGISTRO. DETERMINAÇÕES. LEGALIDADE DOS DEMAIS ATOS.

PENSÃO MILITAR (PMIL)

Secretaria de Fiscalização de Pessoal (Sefip).

Em exame, dez atos de pensão militar emitidos pelo Ministério da Defesa/Comando da Marinha.
A Sefip, após críticas automatizadas, não identificou irregularidade, propondo a legalidade de todos. 
Por sua vez, o Parquet identificou, nos sistemas de informações do Tribunal de Contas da União e do Instituto Nacional do Seguro Social (INSS) , que a Sra. Sandra Maria Cunha de Hollanda, beneficiária do Sr. Francisco Hollanda (peça 10) na qualidade de viúva, percebe outra pensão militar concedida pela Marinha, como filha de instituidor falecido, bem como pensão por morte previdenciária concedida pelo INSS.
Segundo o MP/TCU, a percepção dos três benefícios está em desalinho à MP 2.215-10/2001, a qual permite a acumulação de uma pensão militar com proventos de disponibilidade, reforma, vencimentos ou aposentadoria, ou de uma pensão militar com a de outro regime, observado o disposto no art. 37, inc. XI, da Constituição Federal.
II
Acolho a manifestação do MP/TCU, que endossou a proposta da unidade instrutiva com exceção da formulada para o ato de Francisco Hollanda (peça 10) , sem prejuízo de tecer considerações.
A Lei 3.765/1960, alterada pela MP 2.215-10/2001, vigente na data do óbito do militar, em 21/1/2005, disciplina a possibilidade de acumulação da pensão militar nos termos seguintes: 
“Art. 29 - É permitida a acumulação: 
I - de uma pensão militar com proventos de disponibilidade, reforma, vencimentos ou aposentadoria;
II - de uma pensão militar com a de outro regime, observado o disposto no art. 37, inciso XI, da Constituição Federal.”
A jurisprudência deste Tribunal (a exemplo dos Acórdão 12450/2018-TCU-Primeira Câmara, 8721/2017 e 3653/2011-TCU-2ª Câmara e 2365/2018-TCU-Plenário) é firme no sentido de que o disposto no artigo acima citado “permite a acumulação de duas pensões militares ou de uma pensão militar com vencimentos ou benefício previdenciário decorrente de um único cargo civil, sejam estes últimos vinculados ao Regime Próprio de Previdência de Servidores Públicos ou ao Regime Geral da Previdência Social”. 
Logo, considerando que a interessada, além da pensão em exame, já acumulava uma pensão militar com outra concedida pelo INSS, o ato 60605/2018 (peça 10) deve ser considerado ilegal.
Ressalto que não é necessário promover a oitiva da interessada, uma vez que o ato ingressou neste Tribunal há menos de 5 (cinco) anos, 12/12/2018 (Acórdão 587/2011-TCU-Plenário) .
Deve ser determinado ao órgão de origem que se abstenha de realizar pagamentos decorrentes do ato impugnado e que dê ciência à interessada de que poderá optar, a qualquer tempo, pelo recebimento dos proventos relativos à pensão militar ora examinada, contanto que comprove o enquadramento da sua situação nas disposições do art. 29 da Lei 3.765/1960, escolhendo um dos demais benefícios que atualmente recebe, conforme precedentes mencionados acima.
Portanto, com exceção do ato acostado à peça 10, os demais atos devem ser considerados legais concedendo-lhes o respectivo registro.
Diante do exposto, manifesto-me pela aprovação do acórdão que ora submeto à apreciação deste Colegiado.
TCU, Sala das Sessões Ministro Luciano Brandão Alves de Souza, em 8 de outubro de 2019.
Weder de Oliveira 
Relator